【裁判字號】    94,重訴,33
【裁判日期】    950315
【裁判案由】    拆屋還地
【裁判全文】
臺灣花蓮地方法院民事判決              94年度重訴字第33號
原      告  行政院農業委員會林務局
法定代理人  丙○○
訴訟代理人  乙○○
被      告  甲○○
訴訟代理人  魏辰州律師
上列當事人間請求拆屋還地事件，本院於民國95年3月1日言詞辯
論終結，判決如下：
    主    文
被告應將坐落花蓮市○○段585地號如附圖斜線所示Ｂ部分（面
積約1523.76平方公尺）土地上之圍籬、Ｃ部分土地上之鐵皮屋
（門牌號碼：花蓮市華東101-2號，面積約182.91平方公尺）、
Ｄ部分（面積約192.33平方公尺）、Ｅ部分（面積約130.47平方
公尺）土地上之連棟貨櫃及棚架拆除，Ａ部分（面積9215.11平
方公尺）堆石場堆置之花崗岩等石塊移除，並將上開土地返還原
告。並應給付原告新台幣（下同）捌拾萬伍仟捌佰陸拾壹元，及
自94年8月24日起至清償日止，按年息2％計算之利息。
原告其餘之訴均駁回。
訴訟費用由被告負擔。
    事實及理由
甲、程序部分：按訴狀送達後，原告不得將原訴變更或追加他訴
    ，但被告同意、或請求之基礎事實同一、或）不甚礙被告之
    防禦及訴訟之終結者，不在此限，又被告於訴之變更或追加
    無異議而為本案之言詞辯論者，視為同意變更或追加，民事
    訴訟法第255條第1項第1、2、7款及同條第2項定有明文。本
    件原告起訴時係列張其川為被告，嗣追加甲○○、黃智恆為
    被告（見本院卷第34頁民事追加起訴狀），然因實際無權占
    有人且有事實上處分權人為被告甲○○，原告復於94年11月
    22日當庭撤回對張其川及黃智恆之訴（見本院卷第62頁言詞
    辯論筆錄），被告亦無異議而為本案之言詞辯論，核其訴之
    變更與上開規定相符，應予准許。
乙、實體部分：
一、原告主張：
（一）花蓮市○○段 585地號土地（下稱系爭土地）為中華民國
      所有，原告為管理權人，被告自民國85年間即占用如附圖
      斜線部分之系爭土地，雖於89年間經當時之管理機關花蓮
      縣政府提起竊佔之告訴，並經起訴後本院判決有罪確定，
      被告卻仍無權占用系爭土地至今，爰依民法第767條所有
      物返還請求權，請求被告拆屋還地。
（二）又被告無權占用系爭土地多年，顯無法律上原因受利益，
      使原告受有相當於租金之損害，原告自得依民法第179 條
      規定，請求被告給付不當得利。而系爭土地自88年12月至
      92年12月經公告之申報地價為每平方公尺300元、93年1
      月至94年4月經公告之申報地價為500元，爰依土地法第97
      條之規定，以系爭土地申報地價年息百分之十計算，請求
      被告應給付自89年4月起至94年4月止，使用系爭土地之不
      當得利新台幣（下同）1962,990元，及自起訴狀繕本送達
      翌日起至清償日止，按年息2%計算之利息。
（三）並聲明：
    (1)被告應將坐落系爭土地上如附圖所示Ｂ部分土地上之圍籬
      、Ｃ部分土地上之鐵皮屋、Ｄ、Ｅ部分土地上之連棟貨櫃
      及棚架拆除，Ａ部分堆石場堆置之花崗岩等石塊移除，並
      將上開土地返還原告。
    (2)被告應給付原告1,962,990元，及自起訴狀繕本送達翌日
      起至清償日止，按年息2％計算之利息。
二、被告則以：系爭土地由被告長期所占用，其間負責管理之機
    關對於系爭土地經被告占用之情知之甚詳，卻從未要求被告
    遷移，放任被告投資巨額資金於系爭土地後，始遽行訴請被
    告返還系爭土地及給付相當於租金之不當得利，其權利之行
    使顯然悖於誠信原則，且原告就系爭土地合理承租價格為何
    ，未見舉證說明，徒引土地法第97條第1項規定為計算標準
    ，不足為採等語，並聲明：原告之訴駁回。
三、兩造不爭執之事實：
（一）被告於85年間起即無權占用如附圖斜線所示之土地至今。
（二）系爭土地為國有土地，原告為管理機關。
四、兩造之爭點：
（一）原告至今才對被告為請求，是否為權利濫用而違反誠信原
      則？
（二）原告得否對被告主張相當於不當得利的租金？
（三）若得主張，相當於租金之不當得利金額應如何計算？
五、法院之判斷：
    被告對於無權占有中華民國所有，現由原告為管理機關之如
    附圖斜線所示Ａ、Ｂ、Ｃ、Ｄ、Ｅ部分之事實均不爭執，依
    上述兩造協商同意之爭點整理結果，茲對兩造所爭執之處，
    分述如下：
（一）原告於被告長期占用並投資巨額資金後才起訴請求，有無
      權利濫用違反誠信原則？
      按民法之時效制度，本為維持社會秩序與交易安全之安定
      而賦予之權利。惟為保護所有權之圓滿行使，已登記之不
      動產所有人之除去妨害請求權並無民法消滅時效規定之適
      用，有大法官會議釋字第 164號解釋可以參照，因此已登
      記之系爭土地所有權人即原告自得決定於何時主張系爭土
      地所有權之除去妨害請求權，而毋須受消滅時效期間之拘
      束，自也無被告所述原告歷時甚久方起訴請求之違背誠信
      原則之情形。且系爭土地為國土保安用地，有土地登記謄
      本在卷可按，而經本院至現場履勘的結果，原告請求被告
      拆除之地上物為鐵皮屋、圍籬、木製棚架等物，有現場照
      片附卷可參，上述地上物實尚難認有何鉅額投資可言，是
      本院權衡原告本於所有權請求被告拆除上開地上物建物所
      得之利益，與被告所受之損害相較，尚不能認為原告依民
      法第767條規定行使本件所有權人權利，有違權利社會性
      而屬權利濫用，是原告訴請拆屋還地，係其土地所有權之
      正當行使，雖不免使被告喪失利益，但非以損害其等為主
      要目的，則揆諸前開說明，自無權利濫用之可言，亦無違
      反誠信原則情形。被告上開所辯，實不足採。
（二）原告得否對被告主張相當於不當得利的租金？
      按無法律上之原因而受利益，致他人受損害者，應返還其
      利益；雖有法律上之原因，而其後已不存在者，亦同。民
      法第 179條定有明文。而無正當權源使用他人土地，可獲
      得相當於租金之利益，為社會通常之觀念，應依不當得利
      之法則將所得利益返還土地所有人，最高法院61年台上字
      第1695號判例意旨可供參考。被告對於自85年間起即無權
      占用如附圖斜線所示之土地至今的事實，既不爭執，則依
      上開說明，原告自得依據不當得利之法律關係，請求被告
      給付相當於租金之利益。
（三）不當得利金額之計算？
    (1)按城市地方房屋之租金，以不超過土地及其建築物申報總
      價年息10％為限；前條規定，於租用基地建築房屋準用之
      ，土地法第97條第1項、第105條定有明文。而土地法第97
      條規定之土地價額，係指法定地價而言（土地法施行細則
      第25條參照），土地法第148條規定土地所有權人依土地法
      所申報之地價為法定地價，倘土地所有權人申請登記而不
      同時申報地價者，以標準地價為法定地價，所謂標準地價
      ，即由該管縣市地政機關依土地法第152條或第160條公告
      之地價，而土地所有權人未於公告期間申報地價者，以公
      告地價百分之80％為其申報地價（平均地權條例第16條可
      參）；故土地法第97條之土地申報總價額即指該土地之申
      報地價而言。又基地租金之數額，除以基地申報地價為基
      礎外，尚須斟酌基地之位置，工商業繁榮之程度，承租人
      利用基地之經濟價值及所受利益等項，並與鄰地租金相比
      較，以為決定，並非必達申報總地價年息百分之十最高額
      （最高法院68年度台上字第3071號判例意旨參照）。
    (2)查被告所占用之系爭土地，自86年7月至92年12月經公告
      之申報地價為每平方公尺300元、93年1月至今經公告之申
      報地價為500元，有地價謄本及土地登記謄本在卷足憑（
      詳本院卷第21頁、第22頁），而被告所占用如附圖斜線所
      示之Ａ部分土地面積約9215.11平方公尺、Ｂ部分土地面
      積約1523.76平方公尺、Ｃ部分土地面積約182.91平方公
      尺、Ｄ部分土地面積約192.33平方公尺、Ｅ部分土地面積
      約130.47平方公尺，共計占用11244.58平方公尺，被告用
      作堆放石塊及壘球場、休息室使用，系爭土地附近均為國
      土保安用地，然多處亦均遭無權占用以堆放石塊之用等情
      ，此業經本院勘驗現場查明無訛，並有現場照片可證，本
      院斟酌系爭土地坐落位置、附近繁榮程度及被告利用該土
      地之經濟價值、所受利益等情狀，認被告無權占有所獲之
      利益，依占用土地之申報總價額的年息4％計算為適當。
    (3)計算公式：面積x申報地價x年息利率x年數=相當於租金之
      不當得利。
    (4)計算明細：
      1、89年4月至92年12月共45月：
         11244.58x300x5%x45/12=506006（元以下四捨五入）
      2、93年1月至94年4月共16個月
         11244.58x500x4%x16/12=299855（元以下四捨五入）
      3、合計共805861元（506006＋299855＝805861）。
    (5)故原告請求被告應給付原告805,861元暨自94年8月24日起
      （即起訴狀繕本送達翌日起）至清償日止按年息2％計算
      之利息，應屬有據。
五、從而，原告依據民法第767條物上請求權及第179條不當得利
    請求權，請求如主文第一項所示，為有理由，應予准許。逾
    此部分之請求即屬無據，應予駁回。
六、本件事證已臻明確，兩造其餘主張、陳述及所提之證據暨攻
    擊防禦方法，核與本件判決之基礎不生影響，爰不一一詳予
    論述，併此敘明。
據上論結：本件原告之訴一部有理由、一部無理由，依民事訴訟
法第79條，判決如主文。
中    華    民    國    95    年    3     月    15    日
                  民事庭法  官  陳雅敏
以上正本係照原本作成。
如對本判決上訴，須於判決送達後20日內向本院提出上訴狀。
中    華    民    國    95    年    3     月    15    日
                        書記官  曾允志


司法院資訊處製作；財團法人民間司法改革基金會備份。
